最高法院刑事判決　　　　　　九十四年度台上字第一七四三號
　　上　訴　人　甲○○
上列上訴人因偽造有價證券案件，不服台灣高等法院高雄分院中
華民國九十三年十一月十八日第二審更審判決（九十三年度重上
更(九)字第二一號，起訴案號：台灣高雄地方法院檢察署七十九年
度偵字第一五三五八號），提起上訴，本院判決如下：
    主  文
上訴駁回。
    理  由
按刑事訴訟法第三百七十七條規定：上訴於第三審法院，非以判
決違背法令為理由不得為之。是提起第三審上訴，應以原判決違
背法令為理由，係屬法定要件。如果上訴理由狀並未依據卷內訴
訟資料具體指摘原判決不適用何種法則或如何適用不當或所指摘
原判決違法情事顯與法律規定得為第三審上訴理由之違法情形不
相適合時，均應認其上訴為違背法律上之程式，予以駁回。本件
原判決撤銷第一審之科刑判決，改判論處上訴人甲○○連續意圖
供行使之用，而偽造有價證券，處有期徒刑參年陸月，減為有期
徒刑壹年玖月；已詳所憑之證據及認定之理由，從形式上觀察
，原判決並無違背法令之情形。上訴人之上訴意旨略稱：(一)上訴
人從未在公務上作成之支票登記簿上虛偽登載，冒領限保支票並
進而偽造署押冒領現金，應係他人所為，原判決不得以上訴人未
供明何人涉嫌，即臆測其難脫冒領支票之嫌，又係因他人仿冒上
訴人之筆跡簽名蒙混詐領，如以肉眼觀察雖然近似，仍非確實之
證據，經送調查局鑑定，以書體不一無法比對，無法確認筆劃特
徵，欠難鑑定為由，而未獲結論，前審再送刑事警察局鑑定，其
回覆為因與比對資料上筆跡不同，且時間太久無法認定為由等語
，是支票簽收簿上之簽名，不能確認係上訴人所為，原判決竟以
支票均用「甲○○」之驗印職章認定上訴人犯罪，又支票存款進
帳代傳票有部分字跡，經鑑定非上訴人之筆跡，應認非上訴人偽
造，原判決以推測擬制之詞認定均屬上訴人偽造，有調查職責未
竟之違法。(二)原判決認上訴人為防止案發而連續偽造支票存款進
帳代傳票，將款項存入各帳戶，此事實將使各限保透支戶之存款
增加，並無損害可言，不符合偽造文書罪之構成要件，原判決以
臆測之詞認上訴人係欲供掩飾偽簽支票之目的，猶足生刑法上之
損害，有適用法則不當之違法。(三)本案上訴人未偽造鍾富美之印
章並用印於四張支票上，且上訴人何須將支票存入帳戶以留證據
，黃青雲之說辭乃為推託之詞，且上訴人調至二樓證券科工作，
無權進入一樓營業科，如何趁機取得何淑媛、潘心茹之驗印職章
，再參以潘心茹自始未為不利上訴人之陳述，又代領空白支票須
持有限保支取證並加蓋印鑑，由承辦人何淑媛驗印核發，而由上
訴人在支票領取簿上簽名，何淑媛均未為上開手續，於支票遭冒
用時，將責任推於上訴人，原判決心證之形成，有違經驗法則。
(四)原判決理由（三）謂上訴人調至二樓證券科工作這一年，上訴
人能寫通知單向電腦室人員黃維民申請列印「支票存款對帳單」
，令上訴人有機會攔截，而延續一年有餘而未被發覺。惟該對帳
單是每月一日至五日由黃維民主動列印完成再送至一樓將由當時
之限保支票經辦人，並在通知單上簽收，且該對帳單體積龐大，
上訴人已非經辦人，又在二樓證券科工作，黃維民將對帳單送至
上訴人處，與常理有違，原審未予詳查，從而原判決心證之形成
，有違經驗法則等語。惟查：(一)原判決係依據系爭四十四張支票
上驗印承辦人欄中所蓋甲○○職章之資料比對，復就此說明：「
按兌現支票之印鑑章比對工作，關係該行庫以透支方式同意提供
信用予客戶，性質上關係銀行之信用授信安全，與吾人欲前往金
融行庫提領款項、辦理貸款授信等事關授信安全事項，行庫人員
常係詳加比對相關印鑑章以為核辦之事務並無差異，對經辦行員
而言，其所應持之注意程度應無二致，此部分四十四張支票偽簽
並經兌領之過程，迭為順利達到不法目的，衡諸一般經驗法則，
已難以『偶一疏忽』即可加以搪塞卸責。又印鑑比對工作，就本
件業務項目而言，既是無比重要，經辦人驗印所使用職章之保管
，諒必特別謹慎，系爭四十四張偽簽支票，先後使用到甲○○之
驗印職章，謂上訴人甲○○完全不知情，亦與常情大相逕庭；又
此部分四十四張偽簽支票於兌領現金時所蓋用之印鑑章與卷附各
支票發票客戶之印鑑卡上印文，其中紀榮貴之印文字體不符，朱
英亮印文字體、精細、印章大小均不符，黃元佑部分固大體近似
，然猶有細微（其中『佑』字）差異，且其部分之支票背面有黃
元佑之背書印文，竟然與發票之印文非使用同一印章，而仍可驗
印過關，鍾富美之字體及筆畫略有不同，吳哲明之字體亦明顯不
同，至黃順明之十張支票固因未有印鑑卡可供核對，然經證人陳
總雄庭呈黃順明本人先前正常使用兌現之支票影本（支票號碼：
ＫＬ0000000號，結清前之七十七年五月五日兌領），其
上之印文與黃順明被偽造之支票印文，依肉眼比對結果，亦易於
辨認，其間確有差異等情，業經本院於九十三年九月十六日勘驗
屬實，有本院刑事勘驗筆錄在卷可考，亦有該支票四十四張、印
鑑卡五張（分屬附表編號１、２、４、６客戶）及黃順明支票影
本一紙（屬附表編號５客戶所使用）附卷可資比對，足見該四十
四張支票並非各該客戶本人使用，而係上訴人甲○○本人所冒領
、偽造後行使無訛。附表編號１（領取人為盧昭雄名義）、編號
５（黃順明）、編號６（紀榮貴）等三人領取系爭支票時，於『
領取限保支票登記簿』上所留下之簽名，經本院前審送請法務部
調查局，請就與同留存於『領取限保支票登記簿』上之上訴人甲
○○本人職務上製作之各該客戶簽名及各該客戶先前領用支票時
所存留無爭議之客戶簽名欄上之簽名比對結果，因書體不一而無
法比對，未獲結論，有鑑定書附卷可按，本院前審函送其他鑑定
機關鑑定前，令上訴人甲○○當庭書寫有關上開字體送請內政部
警政署刑事警察局鑑定，則因『支票存款進帳代傳票上筆跡因與
比對資料上筆跡書寫方式不同，且相隔時間太久，無法認定』，
有該局九十一年五月二十日刑鑑字第０九一００一一二二九六號
鑑驗通知書一份附卷可憑，由此可知，要蒐集被告於七十七年、
七十八年間所寫與本案相關之筆跡再送鑑定確有困難，且是不可
能之事，何況如係鑑定書寫自己姓名之有關資料，一般而言，較
為容易，但要蒐集書寫別人姓名之筆跡，則難上加難，參以本件
鑑定結果，係無足夠之字跡可供比對而無法認定是否為甲○○筆
跡，並非鑑定結果確定非甲○○之字跡，因此尚不得以此作為有
利甲○○之認定，而須依其他有關資料及情況證據來加以推定採
證；而盧昭雄（七十七年三月七日）之簽名既據盧昭雄本人否認
係其本人所領用支票簽認，而盧昭雄名義所領之十張支票，其中
又有四張為甲○○非法挪用，供偽造黃元佑名義之支票，已如前
述，足見該十張支票為甲○○所領用無訛，參以本件限保支票之
領用，本係甲○○承辦業務範圍，『領取限保支票登記簿』又係
甲○○本人負責保管，而無論係請人代簽或本人仿簽，於鑑定技
術上固可鑑定出非客戶本人簽名，但欲確認是否為甲○○之筆跡
，客觀上較為困難，是由其本人仿客戶簽名，以掩飾盜領之不法
，較諸特意令第三人代簽，客觀上機會較大，並參酌前開所述之
事證，本件犯罪之過程，除甲○○一人外，並無第三人共同涉入
之證據，應認上開系爭盧昭雄、黃順明、紀榮貴之簽名係甲○○
本人所仿造偽簽而不另涉第三人代筆情事，應堪認定」；經核與
卷內證據資料相符，並無證據上理由矛盾之違法；又原判決係綜
合卷內證據資料，依推理作用而論處上訴人本件連續偽造有價證
券罪刑，並無違背經驗法則及論理法則，且原判決亦無因上訴人
未供明係何人涉犯本件之罪即臆測係上訴人所為之情形。上訴意
旨(一)置原判決理由欄內已詳予說明之事項於不顧，徒憑己見，再
為事實上之爭執，自非適法。(二)原判決於理由欄說明：「客戶黃
順明、紀榮貴、黃元佑、朱英亮、吳哲明等客戶之帳戶內遭被告
偽製『支票存款進帳代傳票』，其結果固係存款入各該客戶帳戶
，對各該客戶言，形式上似無損害反而獲利，然系爭偽造『支票
存款進帳代傳票』之行為本係欲供掩飾、偽簽支票之目的，其使
用各該客戶姓名偽造『支票存款進帳代傳票』之私文書，仍足使
各該客戶陷於被疑有使用支票兌領現款之債務發生危險，猶足生
刑法所稱之『損害』」。原判決之論斷亦無違背經驗及論理法則
；上訴人意旨(二)未依據卷內資料，漫指原判決有適用法則不當之
違法，自非適法。(三)原判決於理由欄謂：「依卷附『領取限保支
票登記簿』所載ＫＬ第五三五六一號支票係七十七年六月廿九日
領用，而ＫＬ第五三五七一號則係翌（三十）日領用，是此部分
之四張支票，係在七十七年六月二十九日或同年月三十日領用，
亦有該支票簽收簿足供比對參考，則該ＫＬ第五三五六六號至第
五三五六九號四張支票，仍是在甲○○承辦限額保證支票期間被
領用，應可確認；另何淑媛係自七十八年六月五日起至七十八年
七月十日期間接辦甲○○原所負責限額保證支票業務之事實，亦
據證人即接辦人何淑媛於偵審中證述在卷，是自七十七年二月九
日起至七十八年六月一日之期間，中央信託局高雄分局限額保證
支票業務，係由甲○○本人負責保管、發放空白支票並審核限保
支票兌現之業務無訛，而依限保支票業務作業流程，該限保支票
係由限保支票之經辦人自行保管空白支票簿及印鑑卡，而支票之
領取係由客戶憑支票領取證，蓋妥印鑑申請核發支票簿，由經辦
人核對印鑑相符交予客戶支票簿，並請客戶簽收；日後客戶使用
支票領現時，亦由櫃台人員受理後發給客戶號碼單，支票則送限
保支票經辦人核印，由限保支票經辦人核對領現支票印鑑核符後
，交予收付款之櫃員，收付款櫃員輸入電腦並付現，再由使用支
票之客戶持號碼單接受付款等流程，除經證人陳總雄證稱在卷外
，並有限保支票業務作業流程圖（案發前版）一紙附卷可佐；是
限保支票之兌領，若非客戶本人為之，其領取及行使兌現流程，
必也經過經辦人兩度印鑑核對之查驗，其核對查驗時間，常係有
間距差異，謂會發生兩度驗印核對，一致遭矇蔽而未發覺不符情
事，客觀上機率已屬不高，況甲○○經辦期間，竟迭有多名客戶
遭冒領、多次遭冒兌支票而迄未發覺，機率相形更加微小，是上
訴人經辦期間內，迭次發生有客戶之限保支票遭盜領，進而盜用
，經辦之行員即甲○○，客觀上確實難脫卸其責。證人即承辦人
潘心茹固於偵查中證稱：『七十九年二月是我經辦限額保證支票
，七十九年二月廿二日時，鍾富美的印鑑卡當時已不存在，不可
能去核對，出納是看支票有我的印章，所以付錢，但實際上我沒
有核對這四張支票，可能有人盜用我的印章。』等語；而於原審
中亦僅證稱：『被告沒代理業務過，也沒有幫忙處理過，但工作
上有問題會請教他，不知本案支票為何會蓋我的印章，支票上印
章非我所蓋，但是我的印章沒錯。』，並未能明確證述其印章確
否遭人盜蓋以驗印，而潘心茹既係之承辦人，立於利害關係之立
場，其所證述事實，難預期出於完全客觀，況若係由熟識之同事
委託處理支票兌現事宜，其作業嚴謹程度，必然較為鬆懈，承辦
該業務之潘心茹，未依規定詳加核對印鑑即蓋上驗印章，而使該
四張支票票款轉帳入甲○○之帳戶，客觀上，非可絕對排除，是
系爭四張支票之兌現，尚無以認定係甲○○盜蓋潘心茹印章，又
無積極證據足認係潘心茹故意配合，自可認定係甲○○利用承辦
人潘心茹未注意核對情形下獲得驗印通過」。俱核與卷內資料相
符，並無違誤；又原判決並未以證人潘心茹上開供述作為不利於
上訴人之證據；上訴意旨(三)係就原審採證認事之適法職權行使，
再為事實上之爭執，仍非可為適法之第三審上訴理由。(四)原判決
於理由欄說明：「證人黃維民於本院前審證稱：自七十七年三月
至七十九年二月，每個月我都有印（支票存款對帳單）交給經辦
人員，是整批交給他的或他們自己來拿；『結清』是指戶頭結清
，我們月初印客戶的對帳單是印上個月的，印後親自交給經辦人
，通知單上有蓋經辦人的章，通知單交給我後，我把每個月的明
細表印給他，甲○○以前是寫通知單跟我要對帳單，存款的，要
利息報表，有通知單的，我親自交給通知單上的經辦人；七十八
年六月五日對帳單，我們是拿給櫃台上的經辦人，我是照通知單
上的名字送的，七十八年給誰我因為太久記不起來了等語。是若
依正常作業，一旦中信局按月寄發客戶支票存款對帳單，異常之
情極易被原客戶發覺，而黃維民承辦電腦列印支票存款對帳單期
間，恰與上訴人經辦限保支票業務期間重疊，其間若黃維民於甲
○○寫通知單跟其要對帳單時，即交付支票存款對帳單予上訴人
，自令甲○○有機會可以即時攔截，而免被客戶即時發覺，此一
證詞，適足供本件冒領、冒用支票手法之所以延續達一年有餘而
迄未被發覺之合理解釋」；經核均與卷內證據資料相符，並無違
誤。上訴意旨(四)置原判決之明白論斷於不顧，單純為事實上之爭
執，顯非適法之上訴理由。綜上，應認上訴人關於偽造有價證券
部分之上訴為違背法律上之程式，予以駁回。復按：裁判上一罪
案件之重要部分得提起第三審上訴，其輕罪部分雖不得上訴，依
審判不可分原則，第三審法院亦應併予審判，但以重罪部分之上
訴合法為前提，如該上訴為不合法，第三審法院既應從程序上予
以駁回，對於輕罪部分自無從適用審判不可分原則。本件上訴人
牽連犯刑法第二百十七條第一項偽造印章、署押罪，屬刑事訴訟
法第三百七十六條第一款之案件，既經第二審判決，不得上訴於
第三審法院，應認此部分之上訴亦不合法，併予駁回。
據上論結，應依刑事訴訟法第三百九十五條前段，判決如主文。
中　　華　　民　　國　九十四　年　　四　　月　　八　　日
                      最高法院刑事第一庭
                          審判長法官  施　文　仁
                                法官  林　永　茂
                                法官  蕭　仰　歸
                                法官  賴　忠　星
                                法官  呂　永　福
      本件正本證明與原本無異
                                      書  記  官
中　　華　　民　　國　九十四　年　　四　　月 　十四 　日
                                                      Ｖ
